臺灣高等法院刑事判決　　　　　　　　　　　　　　九十年度上訴字第一三九八號
　　上　訴　人　臺灣新竹地方法院檢察署檢察官
　　上　訴　人
　　即　被　告　戊○○
　　選任辯護人　古清華
　　　　　　　　王志陽
右上訴人因被告業務過失致死案件，不服臺灣新竹地方法院八十八年度訴字第三九０
號，中華民國九十年三月六日第一審判決（起訴案號：臺灣新竹地方法院檢察署
八十八年度偵字第四五九二號）提起上訴，本院判決如左：
    主  文
上訴駁回。
    事  實
一、戊○○係台灣省立竹東醫院合格外科醫師，為從事醫療業務之人，於民國（下同
    ）八十七年五月十五日，因任職於新竹市○○路二○號「南門綜合醫院」（以下
    簡稱南門醫院）之友人黃金生醫師有事無法值班，乃商請戊○○至南門醫院代替
    輪值同年五月十五日晚間至十六日急診室外科醫師之排班。適於八十七年五月十
    六日凌晨三時許，王耀崑酒後騎乘ＡＱＷ─三０九號重機車在新竹市○○路、青
    草湖路口跌倒，因而受有右顳部五．五×三公分擦傷、右眉上端六．五×二公分
    擦傷、左眉外部三．五×一公分擦傷、左鼻翼二．五×一．八公分擦傷、後枕部
    明顯皮下瘀血、左、右手掌背多處表淺擦傷、右大腿外側有一處六×五公分皮下
    瘀血、右小腿外上側有一處十×五公分皮下瘀血、左內踝一處七×三公分皮下瘀
    血、左腳背有一處九×七公分皮下瘀血等傷害，經同行在後之同學丁○○通知學
    長己○○及救護車一起將王耀崑送至南門醫院急診，戊○○明知王耀崑頭部受有
    前開明顯瘀、擦傷，身上復有酒味，主訴時有頭暈現象並曾嘔吐，此類病患醫師
    應即做昏迷指數、兩側瞳孔大小及對光反應等神經學檢查，並注意予以留院或建
    議轉院觀察意識狀況，特別是在受傷後二十四小時內，需注意是否有變化，而病
    患在急診室的病況只是病程中的一部分，不能由此部分來判斷病況是否為穩定而
    依當時只有一床病患即王耀崑在急診室就診等情形觀之，又無不能注意之情事，
    詎其竟疏於注意，未對王耀崑做神經學檢查，僅以王耀崑手腳活動、言談正常逕
    認王耀崑意識清楚，而由該院外科助理丙○○就王耀崑外表皮肉傷敷藥後，護士
    乙○○交付丁○○、己○○該院印製之「照顧頭部外傷病患家屬應注意事項」書
    面指示並予說明後，未建議留院觀察逕讓王耀昆出院返回新竹市青草湖一八一之
    二號租屋處；致王耀崑在其租屋處內，因頭部鈍力撞擊性外傷卻未有適當之醫療
    ，而造成右側額、顳部硬腦膜上出血，併有右側頂、枕部局部蜘蛛膜下腔出血導
    致昏迷，迄同日（十六日）下午二十三時許，始被丁○○發現王耀崑死亡於上開
    租處。
二、案經王耀昆之父甲○○訴由台灣新竹地方法院檢察署檢察官偵查起訴。
    理  由
一、訊據被告戊○○坦承有於右揭時地為被害人王耀崑看診之事實，雖矢口否認有何
    業務過失致死犯行，辯稱：被害人就診時，血壓、心跳都很正常，對答清楚，只
    有臉部擦傷，伊不知道他腦部有受創，因腦如有出血或水腫，會造成腦壓升高，
    心跳變慢，瞳孔放大，意識不清楚，被害人並無此現象，伊才未做電腦斷層掃描
    ，且斷層掃描亦有盲點，若出血量少，可能無法判斷，伊沒有記載昏迷指數、瞳
    孔放大是伊疏忽，但當時病人依客觀判斷是清醒的，且護士也有交付頭部受傷應
    行注意事項給病人同學，伊之醫療行為應無過失云云。辯護人於原審及本院亦為
    被告之利益具狀辯稱：患者王耀崑於八十七年五月十六日凌晨三時九分至醫院
    就診時，被告觀察其眼睛可自動張開，問診得知其無持續性頭痛或想嘔吐現象，
    囑其抬手、踢腳均能依指揮動作，以手電筒檢測瞳孔之對光反應收縮均正常，且
    護士量出患者高血壓為一五０、低血壓七十九、脈博八十九，依患者曾飲酒，又
    發生車禍受驚等情況下，上開數據屬正常，伊因而判定王耀崑之ＧＣＳ指數為十
    五，換言之王耀崑於就醫時，其神智為「清楚」，故在急診病歷「身體檢查」中
    之「一般情況」欄內填具「alcohol（意即飲酒）」後，又依右開神經學檢查而
    於緊接之「神智」欄中填寫「clear」，被告雖未將每項檢查結果記載於病歷上
    ，惟與王耀崑之死亡結果間無相當因果關係。又患者王耀崑於南門醫院接受診
    療時神智清醒，且返回宿舍時，亦可自行走路，足見王耀崑於接受診療時及嗣後
    相當期間內，均無腦部出血之病徵，則退萬步言，因被告未於該急診病歷表上「
    ＧＣＳ」、「瞳孔」等項目中填寫相關數據，而認被告並未實施該項檢查，惟應
    與王耀崑嗣後因腦出血死亡無相當因果關係，蓋無論於王耀崑接受診療時，有無
    施以「ＧＣＳ」、「瞳孔」等神經學檢查，均無法於檢查是時，發覺王耀崑嗣後
    是否會出現腦出血之現象。以王耀崑死亡時係「下半身全部赤裸」、「躺在床
    邊，趴在地上，面部朝下，手直直往後伸」等態樣觀之，王耀崑應係於起床脫褲
    如廁排尿後，返回床邊未及穿褲，即又滑倒撞及腦部，造成腦膜動脈斷裂後，引
    致快速出血而昏迷死亡云云；又辯護人於本院另辯稱，依國立台灣大學醫學院附
    設醫院（九十）校附醫秘字第二二二六八號函之醫學鑑定意見，足證被告當時為
    王耀崑所進行之各項診療與處置，均符合現今醫療常規，並無過失之處云云。惟
    查：
  （一）右開事實，非惟業據證人丁○○、己○○證述綦詳，並有南門醫院急診病歷
        及病歷摘錄報告各一紙可資佐證。而被害人王耀崑確因酒後騎乘機車跌倒碰
        撞頭部，造成右側額、顳部硬腦膜上出血，導致昏迷死亡之事實，亦業據台
        灣新竹地方法院檢察署檢察官督同法醫師相驗並解剖明確，有相驗屍體證明
        書、驗斷書、勘驗筆錄及台灣高等法院檢察署法醫中心鑑定書附卷可稽。
  （二）本件被告之醫療行為是否有疏失乙節，經檢察官於八十七年八月十三日函請
        行政院衛生署醫事審議委員會鑑定結果，據覆略稱：「一、急診室醫師之病
        歷記載不完整，連最基本的神經學檢查，如昏迷指數、兩側瞳孔大小及對光
  反應，均無檢查或記載。二、病患頭部有明顯之擦傷，同時口帶有酒味，像
        這類病患，醫師應予以留院或建議轉院觀察其意識狀況，特別是在受傷後二
        十四小時內，需注意是否有變化。三、如果病患堅持要回家休養，醫師要囑
        咐家屬在傷後二十四小時內，病患如果睡著時，需一至二小時叫醒病患一次
        ，觀察病患的意識是否有變化；如果病患單身在外，沒有家屬在旁照顧，醫
        師應該堅持醫囑留置觀察。四、根據屍體解剖發現，腦實質沒有肉眼能看到
        的腦挫傷，死因是硬腦膜上血腫，重量約為一七０公克。如果能適時發現病
        況的變化，儘早診斷和手術治療，此類血腫的療效是不錯的。五、綜上所述
        ，新竹市南門醫院急診室醫師於王耀崑之醫療過程，難脫有疏失之責任。」
        等語，有行政院衛生署八十八年一月六日衛署醫字第八八００三九五三號函
        及所附之鑑定書附卷可稽。
  （三）原審針對辯護人所提出(1)患者於就醫時神智清楚，就一般情況而言，其昏迷
        指數，兩側瞳孔大小及對光反應，是否應屬正常？(2)被告辯稱因已對王耀崑
        做過昏迷指數、兩側瞳孔大小及對光反應之神經學檢查，故方於病歷上「神
智」欄中記載「clear」云云，被告上開所辯是否足採。(3)王耀崑並無嚴重
        之頭部外傷，雖有飲酒，但神智清楚，且無意識不清，記憶力喪失非頭部外
        傷所引起之嚴重持續性頭痛、再發性或受傷數小時後所引起之嘔吐等現象，
        則於狀況穩定之狀況下，是否一定要留院觀察？(4)王耀崑係由兩位同己○○
        、丁○○陪同於凌晨三時九分前往南門醫院就醫。己○○、丁○○除代辦手
        續外，並全程照料，且主動要求出院，則己○○、丁○○二人之行為表現，
        在客觀上是否足以讓人認定有家屬之功能？(5)如右述，王耀崑之狀況穩定，
        且係其同學主動要求出院，而南門醫院在交付書面指示並向王耀崑及其同學
        朗讀該書面指示之內容情況下，讓王耀崑由其同學護送出院，則南門醫院之
        處置是否妥適？被告是否應負疏失責任？頭部外傷之初診病患，如意識清楚
        ，言語正常，醫師未能診斷或預見腦挫傷或顱內出血，醫療上是否有過失？
        等事項，函請行政院衛生署醫事審議委員會再次鑑定，據該審議委員會於八
        十九年四月二十日以衛署醫字第八九０二０二四四號函覆稱：「一、目前在
        臨床上描述意識狀況，全世界都早已採用格拉斯寇昏迷指數計分法（ＧＣＳ
        ），早已不再用籠統的文字作描述，如清楚等。昏迷指數十五分，表示意識
        完全清楚，三分表示深度昏迷；當神智清楚時，兩側瞳孔大小及對光反應不
        一定是正常的。二、被告既已作過昏迷指數、兩側瞳孔大小及對光反應等神
        經學檢查，又為何沒有把每一項的檢查結果記載於病歷上？故不能以神智清
        楚來涵蓋上述之每一項檢查的結果。三、頭部外傷後一星期內，是急性期，
        病況可能不穩定，隨時可能有變化，特別在前三天內。病患在急診室的病況
        ，只是病程中的一部分，不能由此部分來判斷病況是否為穩定，因此不能說
        在急診室的病況是穩定的，只能說目前檢查的結果暫時是正常，以後是否會
        有變化，需要觀察才能知道。倘若在急診室的檢查結果，如果確實是正常的
        話，病患不一定要留院觀察，不過當病患要離院時，須要交付家屬或其他陪
        伴者一份傷後注意事項的書面指示，並予說明之，囑附病況如有變化時，應
        立即再送回醫院診治。四、如果同學與病患住於同一處，且能夠確實執行醫
        囑的話，才具有家屬的功能。五、如果有交付傷後注意事項的書面指示給病
   患的陪伴者，其南門醫院的處置是妥適的。六、頭部外傷之初診病患，如意
        識清楚、言語正常，醫師當時雖未能診斷出腦挫傷或顱內出血，雖醫療上並
        無疏失，但是得預見其後續出現的可能性而採取適當的處置。」等語。
  （四）綜合前開醫事審議委員會二次鑑定意見觀之，對於頭部外傷病患，醫師首應
        作神經學檢查，包括昏迷指數、兩側瞳孔大小及對光反應等，以判斷病患意
        識狀況，且病患頭部有明顯之擦傷，同時口帶有酒味者，醫師應予以留院或
        建議轉院觀察其意識狀況，若檢查結果確屬正常，或病患堅持要回家休養，
        須要交付家屬或其他陪伴者一份傷後注意事項的書面指示，並予說明之。是
        首應審究者，為被告究有無為被害人做神經學檢查？按醫師執行業務時，應
        製作病歷，記載病人姓名、出生年、月、日、性別、職業、病名、診斷及治
        療情形。但在特殊情形下施行急救，無法製作病歷者，不在此限，醫師法第
        十二條第一項定有明文。查本件南門醫院急診病歷，僅記載「機車意外，多
        處擦傷，頭部外傷，右前額，兩手擦傷」，並於「一般情況」欄內記載「酒
        精」之異常反應，神智欄內記載「 clear（清楚）」，餘神經學檢查項目一
        欄，包括顱、感覺、機動、反應、腦膜、小腦、步態等等，均付諸闕如，被
        告雖辯稱其觀察被害人眼睛可自動張開，問診得知其無持續性頭痛或想嘔吐
        現象，囑其抬手、踢腳均能依指揮動作，以手電筒檢測瞳孔之對光反應收縮
        均正常，因而在急診病歷「身體檢查」中之「神智」欄內記載「清楚」云云
        ，惟其若已作過昏迷指數、兩側瞳孔大小及對光反應等神經學檢查，以當時
        急診室內並無其他病患，被告亦非在特殊情形下對被害人施行急救，即應依
        前開醫師法規定將神經學檢查結果記載於病歷上，其竟隻字未寫，是被告有
        無對被害人做前開神經學檢查，難謂無疑。況被告自承對於外科及急診工作
        饒富經驗，自應深知身體檢查神智一欄不能涵蓋上述神經學之每一項檢查結
        果，是其所辯既已於神智項目中填寫清楚，即無必要於神經學檢查欄再填寫
        云云，委無足採。又證人丁○○於警訊時證稱：「：：醫院就在他頭部擦藥
        沒有作其他診療，就叫我們拿藥回家休養，並說如果有異狀再送來醫院」云
        云（見相驗卷第三頁反面），證人己○○偵查中證稱：「助手擦完藥後，乙○○問戊○○說要照Ｘ光否，醫生說不需要，就走掉了，是馬上答，馬上就
        走掉了」等語（見相驗卷第三四頁正面）。另證人即外科助理丙○○偵查中
        證稱：「（戊○○有過來看嗎？）我替他擦藥約十分鐘左右，他有來一下」
        （見相驗卷三三頁反面）；證人即護士乙○○證稱：「：：我有問醫師戊○○是否要照Ｘ光，醫師有告訴我不用照」、「（醫師有無說要留院觀察？）
        醫師沒說」、「（戊○○有無過去看王耀崑？）我確定有過去看，但看多久
        ，我不清楚」等語（同上卷第六八頁反面），均未提及被告有為被害人做何
        神經學檢查，且依前開證人所言，被告看診時間甚為短暫，被告亦於本院審
        理時自承其除急診室外，尚負責加護病房事務（見本院九十一年四月三日審
        判筆錄），衡情被告並無充分時間對被害人做神經學檢查，再參以前開急診
        病歷表神經學檢查欄空白，足堪認定被告當時並未做基本神經學檢查甚明。
        至證人丙○○、乙○○於本院翻異前詞，稱被告於丙○○初步處理傷口後，
        即對被害人做例行檢查，然核與上開證詞不符，顯係事後迴護之詞，洵無足
        採，附此敘明。
  （五）查被告既未為神經學檢查，而於被告身體檢查之神智欄中填寫「clear」，
        顯係以被害人手腳活動、言談正常逕認其意識清楚，然如行政院衛生署醫事
        審議委員會第二次鑑定意見所述，當神智清楚時，兩側瞳孔大小及對光反應
        不一定是正常，故不能以被害人外觀神智清楚來推論其神經學檢查即正常。
        故行政院衛生署醫事審議委員會第二次鑑定結論所稱：急診室檢查結果，如
        果確實是正常的話，病患不一定要留院觀察，若有交付家屬或其他陪伴者一
        份傷後注意事項的書面指示，並予說明，南門醫院的處置是妥適的云云，因
        被告實際上既未為神經學檢查，故「檢查結果正常」之前提要件即不存在，
        據此，南門醫院處置是妥適的之結論自不可採。
  （六）本件被害人騎機車跌倒前曾大量飲酒，送醫途中曾嘔吐，主訴有頭暈，頭部
        復受有右顳部五．五×三公分擦傷、右眉上端六．五×二公分擦傷、左眉外
        部三．五×一公分擦傷、左鼻翼二．五×一．八公分擦傷、後枕部明顯皮下
        瘀血之傷害，業據證人丁○○於偵、審中證述明確，並有南門醫院病歷摘要
        報告及台灣高等法院檢察署法醫中心鑑定書附卷可稽，其頭部外傷不可謂不
      重，參酌前開行政院衛生署醫事審議委員會第一次鑑定意見，醫師應予以留
        院或建議轉院觀察其意識狀況，特別是在受傷後二十四小時內，需注意是否
        有變化。然被告並未建議被害人留院觀察，業據證人乙○○於偵查中證述在
        卷，被告亦於原審調查時自承（見原審八十九年五月三十一日訊問筆錄），
        而辯護人雖為被告辯護稱係被害人同學堅持出院云云，惟證人丁○○於原審
        證稱：「（你記得當時是誰說死者可以回家，或是你們有要求死者可以回家
        ？）當時擦藥的年輕人及較年長的男子陸續離開，我們就問護士，護士就說
        我們可以先離去。」（見原審八十九年七月十一日訊問筆錄）；證人己○○
        於原審證稱：「（當時醫院有無提到希望死者要住院？）沒有。我跟護士小
        姐聊天，她說此種情形警察可能會開罰單，說我們可以回去了。」，其復於
        本院調查時稱，護士小姐告訴渠等若無問題就可以回去了等語（見原審八十
        九年八月十六日訊問筆錄、本院九十年七月二十七日訊問筆錄），均證稱渠
        並無堅持出院情事，況被告既未建議留院觀察，則證人丁○○、己○○又何
        須堅持出院？所辯應不足採。是本件被告既未對被害人為神經學檢查，亦未
        建議被害人留院觀察，而依當時急診室之就醫情形，只有被害人王耀崑一床
        病患，並無不能注意之情事，其醫療過程即難謂無疏失之處。
  （七）辯護人又以被害人於南門醫院接受診療時神智清醒，且返回宿舍時，亦可自
        行走路，足見王耀崑於接受診療時及嗣後相當期間內，均無腦部出血之病徵
        ，則退萬步言，縱認被告未實施神經學檢查，亦與被害人嗣後因腦出血死亡
        無相當因果關係云云。然查被害人確係因外傷性顱腦部損傷，造成右側額、
        顳部硬腦膜上出血，顱內有一七０公克血塊，有右側頂、枕部局部蜘蛛膜下
        腔出血導致昏迷死亡，此有台灣高等法院檢察署法醫中心鑑定書附卷可稽。
        如前所述，被害人神智清醒時，兩側瞳孔大小及對光反應不一定是正常，被
        告既未為神經學檢查或電腦斷層掃描，如何能斷定被害人於接受診療時及嗣
        後相當期間內，均無腦部出血之病徵？反言之，被告若能及時施以神經學檢
        查或建議留院觀察，而適時發現病況的變化，儘早診斷和手術治療，依前述
        第一次醫事審議委員會鑑定意見，此類血腫的療效是不錯的等語，應能及時
        挽回被害人生命，據此，其上開疏失自與被害人腦出血死亡有相當因果關係
        甚明。
  （八）再查被害人被發現死亡時，屍體躺在床邊，趴在地上，面部朝下，兩手直直
        往後伸，下半身全部赤裸等情，業據證人丁○○於偵查中證述在卷（見相驗
        卷第七頁正面、第八頁反面），另解剖後發現死者膀胱內僅有二西西尿液，
        亦有台灣高等法院檢察署法醫中心鑑定書附卷可稽，辯護人以此認係被害人
        於起床脫褲如廁排尿後，返回床邊未及穿褲，即又滑倒撞及腦部，造成腦膜
        動脈斷裂後，引致快速出血而昏迷死亡云云。惟原審就此疑義再函詢法務部
        法醫研究所覆稱：「依據死者被發現死亡時，屍體躺在床邊，趴在地上，面
        部朝下，兩手直直往後伸，下半身全部赤裸，解剖後發現死者膀胱內留有二
        西西尿液之身體表現，若為剛排尿完後，尚未及穿上褲子即跌倒於床邊地板
        上，則其臉部應有擦、挫傷。惟參酌附卷南門醫院急診病歷，顯示被害人在
        急診室內已發現有右側額部有擦、挫傷。解剖時，發現其頭部撞擊性傷害，
        主要位於右額、顳部及右後枕部，顯示若其為跌倒所致之傷害時，其撞擊方
        向應來自右後顳、枕部，為側傾或後傾式撞擊，而非前傾式撞擊，再死者右
        額、顳部之硬腦膜上腔血腫塊，為固體塊狀，表面光滑內斂，顯示並非死前
        數小時發生的出血，應是慢慢凝集後產生的血塊，其發生時間推測可能在死
        前六小時至二十四小時之間。又死亡之原因確為頭部外傷所致的右側硬腦膜
        上腔血腫塊，其血塊發生部位偏向右後顳部及後顱窩，不一定是硬腦膜動脈
        破裂所致的快速出血，有可能是因靜脈破裂後所造成的慢性出血」等語，有
        該所八十九年十二月十四日法醫所八九理字第二二六七號函在卷可稽，辯護
        人再以南門醫院急診病歷僅記載「右前額及兩手有擦外傷」，故推論被害人
        臉部其餘左眉外部、左鼻翼等處之擦傷應係被害人離開南門醫院急診室後所
        造成云云。惟前開急診病歷記載草率已如前述，參以被害人後枕部有明顯皮
        下瘀血，急診病歷上亦未記載（按死者發現時趴在地上，面部朝下，則後枕
        部之瘀血自不可能係當時跌倒造成，而係車禍就診前已有此傷勢），則未記
        載臉部其餘左眉外部、左鼻翼等處之擦傷亦不足為怪。辯護人以此推論被害
        人死亡非因車禍導致頭部外傷致死，認係被害人返回租處後，如廁跌倒撞及
        腦部，造成腦膜動脈斷裂，引致快速出血而昏迷死亡，並無根據，純屬臆測
        之詞，尚不足採。
  （九）至辯護人認為前開行政院衛生署醫事審議委員會二次之鑑定意見，先行認定
        被害人王耀崑就診時意識不清之前提事實有誤，故認鑑定意見不可採，就下
        列事項聲請再鑑定：１．如本案病患於被告醫師診療時，對於友人以口頭言
        語要求病患自行拿皮包，而病患可以遵循友人之口頭指示而自己將褲後皮包
        自行拿出交予友人，此一情況是否於格拉斯寇昏迷量表（GCS ）中，在最佳
        運動反應部份符合完全「遵從口頭命令」而有六分？２．如本案病患於被告
        醫師診療時，當時護士以口頭要求病患自行將衣服脫下，病患當時均可遵從
        護理人員之口頭指示而自行將衣服脫下，此一情況是否於格拉斯寇昏迷量表
        （GCS）中，在最佳運動反應部份，符合充分「遵從口頭命令」而有六分？
        ３．如本案病患於急診當時，由護理人員量血壓時，其眼皮可以自行張開並
        且護理人員親見病患眼球有自行移動，此一情況是否於格拉斯寇昏迷量表（
        GCS）中，在最佳張眼運動反應部份中，符合「眼睛自動張開」而有四分？
      ４．如本案病患於急診當時，可以一直自行表示其傷口之痛，並且一直向友
        人喊痛，此一情況是是否於格拉斯寇昏迷量表（GCS ）中，最佳語言反應部
        份中擁有充分定向力而有五分？６（應為５之誤）．綜合前述第１至５問題
        答案之狀況，本案病患於被告醫師診療當時，其意識狀態如以格拉斯寇昏迷
        量表（GCS ）評量，其分數（昏迷指數）為多少？當時病患之昏迷指數是否
        小於七，而於醫療上必須處於嚴密之觀察照顧？７．如本案病患經被告醫師
        診察後，在病患友人要求下出院返家觀察，且病患回到其住處可由自行爬樓
        梯上貳樓住處，並在友人詢問身體狀況時，尚能回答友人說自已要睡覺；又
        在友人口頭詢問是否要協助其換衣服時，病患回答：不要緊，我自己可以換
        衣服。在前述病患各項出院後情況，醫療上是否可以斷定該病患於被告醫師
        診察時，確實屬於昏迷指數小於七分以下的昏迷？８．如本案病患於被告醫
        師診療時，其昏迷指數為十四分以上之非常清醒狀態，而陪同就診之同住友
        人向被告醫師要求出院，於現行醫療常規下醫師是否可以或有無必要強制病
        患留院觀察？９．本案病患於被告醫師診療時，其昏迷指數為十四分以上之
        非常清醒狀態，而陪同就診之同住友人向被告醫師要求出院，並同時醫護人
        員遞交一份「照顧頭部外傷病患家屬應注意事項」，向病患同住友人說明應
        在病患返家後二十四小時內，每小時喚醒病人一次，如發現病患無法喚醒時
        ，應趕緊送醫等注意事項後。在此狀況下醫師准予病患離院由同住友人一併
        返家，此一處置是否有違反現今國內之醫療常規？如有被告醫師之當時處置
        有違反醫療常規，則應有之醫療處置常規為何？10．醫師診察時對於病歷記
        載不詳盡，是否於醫療上得以認定該名醫師為病患進行之醫療行為與處置有
        醫療上疏失？11．如本案病患於被告醫師診療時，其昏迷指數為十四分以上
        之非常清醒狀態且病患並無明顯外傷時，依照現行醫療常規是否被告醫師應
        為病患進行頭部X光檢查？醫師於此情況下，進行病患頭部X光後，是否可以
        預見或防止病患十九小時後之右側顳部硬腦膜上腔靜脈慢性出血？12．本案
        病患由被告診療時，其頭部僅有如病歷所載之右額上方及雙方手掌擦傷，病
        患於出院後十九小時遭人發現因右側顳部（右後顳部及後顱窩）硬腦膜上腔
        靜脈出血死亡，於醫學上是否可以斷定該死亡原因確實肇因於原前右額上方
        之擦傷所造成？如病患出院回家時，在家中十九小時中有加廁打破水杯之跌
        倒可能性，則該右後顳部及靠近後顱窩附近之硬腦膜上出血，醫學上是否可
        以斷定與該車禍擦傷同時造成？是否可能發生在病患出院回家的十九小時中
        所致？13．病患就診時，如無任何意識障礙而意識清醒且無嘔吐，現行醫學
        技術或治療方法上是否可以預防或防止病患離院後十九小時內後發生右側顳
        部（右後顳部及後顱窩）硬腦膜上腔靜脈出血？經本院就上述聲請鑑定事項
        函請國立台灣大學醫學院附設醫院（以下簡稱台大醫院）鑑定，該院於九十
        年九月十日以（九十）校附醫秘字第二二二六八號函覆稱：(一)依聲請再鑑定
        事項一至六項，病人的神智狀態的確「相當」於格拉斯寇昏迷量表（以下簡
        稱GCS ）十五分。依第七項所陳述，病人出院返家後的神智狀態應遠高於GC
        S 七分。(二)依現行醫療常規，病人昏迷指數大於十四分，陪同之友人要求出
        院，醫師並無強制留院之權力，惟應告知可能發生之危險事項。(三)依現行醫
        療常規，昏迷指數十五分的病人，並不需做頭部X光檢查，即便進行X光檢查
        ，也不一定能預見十九小時後之顱內出血。(四)依病史及醫學經驗，僅有右額
        上方擦傷而發生硬腦膜上出血之情況，是有其可能性。(五)本案醫師之病歷記
        載不詳盡，是否等於醫療疏失，則有待司法加以釐清等語，此有國立台灣大
        學醫學院附設醫院函在卷可稽。
  （十）觀諸前揭台大醫院函示內容，已闡明被害人神智狀態的確「相當」於格拉斯
        寇昏迷量表（以下簡稱GCS ）十五分，即意識清楚，核與上開行政院衛生署
        醫事審議委員會二份鑑定書案情概要欄所載「病患王耀崑：：：當時：：有
        酒味，意識清楚，：：」、「病患王耀崑：：：，顯示意識狀態的昏迷指數
        為幾分並沒有記載，只以清楚表示之：：」相符，此三份鑑定意見均確認被
        害人就診時神智清楚，即上揭鑑定機構據以鑑定之基礎事實盡皆相同，並無
        二致，是辯護人辯稱前開行政院衛生署醫事審議委員會二次之鑑定意見，係
        以被害人王耀崑就診時意識不清為前提事實故不可採云云，容有誤會。再者
        ，病患在急診室的病況，只是病程中的一部分，不能由此部分來判斷病況是
        否為穩定如前所述，本案係依被害人就診時的情狀，證人等之證詞暨被告深
        知僅在病歷表身體檢查神智一欄填寫「 clear」，不能涵蓋上述神經學之每
        一項檢查結果，竟未於神經學檢查項目欄記載等一切客觀證據，而認定被告
        實際上未為神經學檢查，其醫療過程顯有疏失，並非徒憑病歷記載未盡詳實
        ，遽謂被告醫療行為有過失，是被告辯稱其僅未於病歷上逐項記載，醫療行
        為並無過失云云，亦無可採。又台灣高等法院檢察署法醫中心暨法務部法醫
        研究所皆認被害人死亡之原因確為頭部外傷所致的右側硬腦膜上腔血腫塊，
        已如前述，而台大醫院亦認因車禍造成被害人右額上方擦傷而發生硬腦膜上
        出血之情況，是有其可能性，顯見被害人確係因車禍所肇致之傷害而死亡，
        辯護人一再以被害人硬腦膜上之出血可能係出院返家後跌倒所造成置辯，委
        難採信，併此敘明。
  （十一）綜上，本件被害人送醫時頭部外傷明顯，且曾嘔吐，主訴頭暈，被告為被害
        人看診時，自應斟酌上開情形妥為檢查，然其連最基本的神經學檢查均未檢
        查或記載，復未建議被害人留院觀察，且依當時情形，又無不能注意之情事
        ，詎其竟疏未注意，逕以被害人手腳活動、言談正常認意識清楚，敷藥後即
        讓被害人出院返家，導致未能適時發現被害人病況變化，儘早診斷治療，終
        因右側額、顳部硬腦膜上出血，併有右側頂、枕部局部蜘蛛膜下腔出血昏迷
        死亡，其自有過失。且其過失行為與被害人之死亡結果有相當因果關係，其
        過失犯行堪以認定。
二、被告戊○○係台灣省立竹東醫院外科醫師，係從事醫療業務之人，因友人黃金生
    無法值班，乃至南門醫院代替輪值急診室外科醫師排班，業據其自承在卷，其於
    代班看診執行業務時，因過失行為致被害人死亡，核其所為，係犯刑法第二百七
    十六條第二項之業務過失致死罪。原審以上訴人罪證明確，適用刑法第二百七十
    六條第二項、罰金罰鍰提高標準條例第一條前段、第二條，審酌被告之素行尚佳
    ，其因一時失慎致罹本件犯行，犯罪所生危害非輕，犯後矢口否認犯行，迄今尚
    未與被害人家屬達成和解等一切情狀，處有期徒刑陸月。又以被告於行為後，刑
    法第四十一條業於九十年一月四日修正為「犯最重本刑為五年以下有期徒刑以下
    之刑之罪，而受六月以下有期徒刑或拘役之宣告，因身體、教育、職業、家庭之
    關係或其他正當事由，執行顯有困難者，得以一元以上三元以下折算一日，易科
    罰金。但確因不執行所宣告之刑，難收矯正之效或難以維持法秩序者，不在此限
    。」，並於同年月十日公佈施行，於同年月十二日生效，茲比較新舊法之規定，
    以變更後之新法對被告有利，依刑法第二條第一項前段之規定，適用裁判時之新
    法對被告諭知易科罰金折算之標準。認事用法均無不合，量刑亦屬適當，上訴人
    即被告戊○○，上訴論旨，猶執陳詞，否認犯罪，檢察官循告訴人請求上訴，認
    原判決量刑太輕，均指摘原判決不當，為無理由，均應予駁回。
據上論斷，應依刑事訴訟法第三百六十八條，判決如主文。
本案經檢察官彭坤業到庭執行職務。
中    華    民    國    九十一    年      四        月        十七      日
                              臺灣高等法院刑事第八庭
                                  審判長法  官  陳  祐  治
                                        法  官  沈  宜  生
                                        法  官  楊  炳  禎
右正本證明與原本無異。
如不服本判決，應於判決收受送達後十日內向本院提出上訴書狀，其未敘述上訴
之理由者並得於提起上訴後十日內向本院補提理由書（均須按他造當事人之人數
附繕本）。
                                        書記官   廖  素  花
中      華      民      國      九十一      年    四    月  十八    日
附錄：本判決論罪科刑法條全文
刑法第二百七十六條第二項
從事業務之人，因業務上之過失犯前項之罪者，處五年以下有期徒刑或拘役，得併科
三千元以下罰金。
